【裁判字號】    92,台上,1247
【裁判日期】    920612
【裁判案由】    塗銷抵押權設定登記
【裁判全文】
最高法院民事判決                              九十二年度台上字第一二四七號
    上  訴  人  中國人壽保險股份有限公司
    法定代理人  顏和永
    訴訟代理人  李明益律師
    被 上訴 人  甲○○
右當事人間請求塗銷抵押權設定登記事件，上訴人對於中華民國九十年十月十六日台
灣高等法院高雄分院第二審判決︵九十年度上字第二一號︶，提起上訴，本院判決如
左：
    主  文
原判決廢棄，發回台灣高等法院高雄分院。
    理  由
本件上訴人之法定代理人已變更為顏和永，玆據其聲明承受訴訟，核無不合，合先敘
明。
次查被上訴人主張：坐落屏東市○○段一○七四之三號土地及其上建號一三五八號即
門牌編號頂宅街三七五巷十五之二號房屋︵下稱系爭房地︶為伊所有，民國八十八年
三月間，訴外人即伊分居已三年餘之妻鐘玉娟因債務關係需款孔急，乃竊取系爭房地
之所有權狀，與綽號﹁台生﹂之人共同偽冒伊名義向上訴人借款新台幣︵下同︶二百
五十萬元，並提供系爭房地於八十八年三月十七日設定最高限額三百萬元、存續期間
自八十八年三月十七日至一一八年三月十七日止之抵押權︵下稱系爭抵押權︶擔保之
，然兩造間實無任何借款之合意或設定抵押權契約之法律行為，系爭抵押債權二百五
十萬元及系爭抵押權之設定均不存在等情，爰求為確認系爭抵押權所擔保之債權不存
在並命上訴人塗銷系爭抵押權登記之判決。
上訴人則以：被上訴人係於八十八年三月十日偕同其妻鐘玉娟，前往伊屏東分公司辦
理不動產抵押貸款，伊之對保人員對保時，並無發現任何偽造之證件及資料，伊乃因
信賴證件及資料之正確性，而於同月二十四日撥款至鐘玉娟帳戶，雙方間之債權債務
關係存在，鐘玉娟曾以劃撥方式繳交房貸本利，亦足使伊確信雙方之債權債務關係存
在等語，資為抗辯。
原審維持第一審所為上訴人敗訴之判決，駁回其上訴，無非以：系爭房地為被上訴人
所有，八十八年三月間，被上訴人已分居三年餘之妻鐘玉娟因債務關係，竊取系爭房
地所有權狀，與綽號﹁台生﹂之人，共同偽冒被上訴人名義向上訴人借款二百五十萬
元，並提供系爭房地設定系爭抵押權之事實，業據鐘玉娟於臺灣屏東地方法院檢察署
八十八年度偵字第五五九二號案件中八十八年七月二十一日及同月二十四日偵訊中陳
述明確；證人邱善正即系爭抵押貸款承辦人員於偵查時證稱：其辦理對保時有自稱甲
○○之人到場，惟非當庭之甲○○云云，及證人楊志宏即辦理系爭抵押權設定人員證
稱：八十八年三月間，謝秀英、呂春慧介紹並帶同鐘玉娟及自稱甲○○之人到我那邊
去，說需要錢，要去貸款。我就核對他們所帶的身分證、權狀無誤後，我就幫他們去
辦……當時自稱甲○○的人不是現在在座這位甲○○云云；比對被上訴人於第一審及
於檢察官偵查中書寫姓名處之簽名，與系爭借款之借據、約定書及撥款委託書上被上
訴人名義之簽名，以肉眼核對其整體之筆勢、神韻等各項特徵，顯非出於同一人所為
，則被上訴人主張系爭不動產抵押貸款係鐘玉娟與綽號﹁台生﹂之人，共同偽冒被上
訴人之名義所為云云，堪信屬實。雖證人邱善正嗣改稱：好像是上訴人有來辦理對保
……因當時在回想印象，因辦理貸款的人很多，要回想印象有點困難……檢察官是拿
影印的口卡給我指認，一時無法指認，但回去回想後，好像他有去對保。我記得與鐘
玉娟去對保自稱甲○○的，要將錢撥給他老婆云云，然此距其對保日八十八年三月十
日，已逾一年，而其偵查中作證時係八十八年八月二十六日，則不逾六月，記憶猶新
，且無利害衝突，衡諸人之記憶衡因時間之經過而衰退，自以偵查時所為之證詞，與
事實相符而可採；檢察官所拿之口卡與附頁照片，乃前往對保之人，經證人邱善正指
認無誤，而該照片非被上訴人本人，亦經被上訴人於偵查時否認在案，倘事後回想如
係：﹁好像是被上訴人去辦理對保﹂，何以於偵訊後未向檢察官說明，於事後之書面
說明，亦未提及此事，則前開改稱證詞，顯與事實有違，洵不可採。系爭抵押貸款既
係他人冒被上訴人之名所為，兩造間即無任何契約關係存在。其次，不動產物權之善
意取得，係指因善意信賴不動產登記，依有效之法律行為而取得不動產物權者而言。
倘取得抵押權，係源於冒名者所為，非基於與本人間之真正意思合致所為之有效行為
，自不生土地法第四十三條所定其所為抵押權之登記有絕對效力而應受保護之問題。
系爭抵押貸款既係鐘玉娟與綽號﹁台生﹂之人共同偽冒被上訴人名義並以系爭房地設
定系爭抵押權，自屬無權處分，上訴人經由核對，無法發現任何偽造之證件及資料，
雖屬善意無過失，信賴借款人之人別、證件及資料之正確性，而為本件抵押權之設定
，惟上訴人仍無適用土地法第四十三條善意取得系爭抵押權之餘地，上訴人無善意取
得抵押權可言。上訴人辯稱：伊之對保人員對保時，並無發現任何偽造之證件及資料
，伊信賴證件及資料之正確性，該抵押債權存在云云，亦不足採。再契約須雙方當事
人意思表示一致始能成立；而金錢借貸關係更須具備特別要件，即金錢之交付與借貸
意思表示之一致始可。本件既係第三人偽冒被上訴人名義向上訴人借款二百五十萬元
並設定系爭抵押權，兩造間即無任何契約關係，上訴人徒以其於八十八年三月二十四
日將該筆借款撥至鐘玉娟帳戶，辯稱雙方間之債權債務關係存在，亦無可採。從而被
上訴人請求確認上訴人就系爭抵押債權不存在，並塗銷系爭抵押權登記，為有理由等
詞，為其判斷之基礎。
按判決書理由項下，應記載關於攻擊或防禦方法之意見，民事訴訟法第二百二十六條
第三項定有明文，法院為當事人敗訴之判決，而其關於攻擊防禦方法之意見有未記載
於判決理由項下者，自為同法第四百六十九條第六款所謂判決不備理由。查被上訴人
於原審主張：其於八十九年七月被告訴時，始知被冒用之事云云︵見一審卷第六二頁
︶，惟系爭房地於八十八年七月八日曾設定存續期間八十八年七月六日至九十年七月
六日、債務人為被上訴人、權利人為訴外人李碧珠、權利價值最高限額二百五十萬元
之抵押權，有建物登記簿謄本及土地登記簿謄本可證︵見一審卷第八六｜八九頁︶，
而被上訴人於受檢察官訊問時稱：﹁我在八十八年七月間有設定抵押權予李碧珠，因
我有欠他錢﹂云云︵見台灣屏東地方法院檢察署八十八年度偵字第四九三八號偵查卷
宗八十八年九月二十九日訊問筆錄︶，被上訴人既於八十八年七月間辦理設定系爭房
地抵押權於訴外人李碧珠，其順位係在系爭抵押權設定登記之後，而被上訴人係於八
十八年七月十二日始向檢察官告訴鐘玉娟冒名抵押︵同偵查卷宗第二頁正反面︶，若
此，依一般社會生活經驗法則，倘發覺自己之不動產遭冒名設定抵押借款，無不立即
追究查詢，豈有再設定次順位抵押權之理？又被上訴人雖主張其與鐘玉娟分居三年餘
，惟亦表示：其偶而與鐘玉娟同住……我們雖未同住，但都有來往，我的鑰匙她知放
在該處云云︵見同偵查卷宗八十八年九月二十九日訊問筆錄︶，顯見被上訴人與鐘玉
娟關係極為密切。故被上訴人執以辯稱：上訴人陳述前後矛盾，有待釐清，被上訴人
是否事先完全不知情，應傳喚鐘玉娟以便案情之瞭解云云，即非全然無據，自屬重要
之防禦方法。原審就此未於判決理由項下說明其取捨之意見，遽為上訴人敗訴之判決
，於法自有未合。上訴論旨，指摘原判決不當，求予廢棄，非無理由。
據上論結，本件上訴為有理由。依民事訴訟法第四百七十七條第一項、第四百七十八
條第一項，判決如主文。
中      華      民      國    九十二    年      六      月     十二     日
                              最高法院民事第六庭
                                  審判長法官  吳  正  一
                                        法官  劉  福  來
                                        法官  鄭  玉  山
                                        法官  黃  義  豐
                                        法官  葉  勝  利
      右正本證明與原本無異
                                              書  記  官
中      華      民      國    九十二    年      七      月      三      日
                                                                     Ｍ


司法院資訊處製作；財團法人民間司法改革基金會備份。
